# 无追索权应收账款（迪链）保理转让能否出表

提问人：Cheuk2 时间：2022-09-13 19:18:04
案例背景：：
某IPO公司，收取客户比亚迪及其成员企业在迪链平台开具的迪链凭证，公司收到迪链凭证，主要在迪链平台上向合作银行进行应收账款保理贴现，并与不同银行签订《无追索权应收账款转让合同》，与不同银行签订的合同基本条款基本一致，但约定的兜底条款不完全相同：
基本条款如下：：
（ 1 ）应收账款的转让为无追索权转让，如应收账款到期未能得到偿付，或出现应收账款项下基础交易所对应的基础合同有关的任何纠纷，银行对保理融资申请人不具有追索权，保理融资申请人亦无义务对应收账款项下债权的实现提供任何保证。转让之日起，银行获得应收账款下的全部权利；保理融资申请人不再享有应收账款项下的任何权利，但仍应继续履行该应收账款取得时所对应贸易合同项下的义务和责任。
（ 2 ）商业纠纷：指商务合同的当事人之间因商务合同项下债务人信用风险以外的任何事由可能或已经造成保理商不能按时足额回收保理融资款，包括但不限于商务合同项下的债务人因对融资申请人在商务合同项下的义务履行提出异议而对应收账款提出的抗辩、拒绝按时全额付款、反索、抵销等行为，或出现任何第三方对应收账款主张权利的情形。
（ 3 ）信用风险：最终付款方因自身财务状况和支付能力的缘故，拒绝付款、拖延付款或无力偿付应付账款债务，使迪链所代表的应收账款债权全部或部分不能得到清偿的风险。
合同合同 1 约 定兜底条款：：
（（ 1 ））回回 购 条款条款：：在下列任何一种情况发生时，银行有权要求保理融资申请人立即回购银行未收回的应收账款（无论是否到期），并要求保理融资申请人支付逾期支付罚息和费用：
A.因核心企业信用风险以外原因导致核心企业到期未能付款的情况或保理融资申请人所提供的商务合同及其他资料存在虚假、错误情况；
B.保理融资申请人欺诈，或应收账款不是源于正当交易的合法有效的债权；
C.核心企业将应收账款全部或部分支付给保理融资申请人，保理融资申请人未及时全额转付给银行；
D.全部或部分应收账款或有关账户被法院查封、扣押、冻结或执行了其他司法强制措施，导致银行无法收到全部或部分应收账款；
E.保理融资申请人在未征得银行同意的情况下对部分应收账款债权进行减免、抵销，或保理融资申请人不同意银行对核心企业的催收方式和安排的；
F.保理融资申请人或核心企业在未征得银行同意的情况下变更商务合同，或存在其他行为，影响融资、应收账款转让效力或应收账款收回的；
G.保理融资申请人与核心企业或其他第三方产生贸易纠纷（包括但不限于质量、技术、服务方面的贸易纠纷）、债务纠纷和债务追索，并导致银行未能按时收回应收账款的；
H.保理融资申请人发生本合同约定的违约事件；
I.其他非由于核心企业资信问题导致银行未能及时收回全部或部分应收账款款项的情况。
(2)违约 条款条款：：以下任一情形构成或视为本合同项下的违约事件，银行有权要求保理融资申请人赔偿因其违约而给银行造成的损失：
A.保理融资申请人未按本合同的约定履行向银行支付任何一笔国内保理融资项下的利息、费用以及回购款项等义务；
B.保理融资申请人将保理融资用于有价证券、期货等方面的投机经营及股本权益性投资，或用于其他国家法律法规明令禁止的领域；
C.保理融资申请人在本合同项下作出的陈述或保证被证明是不真实的，或是具有误导性的；
D.保理融资申请人违反了在本合同中作出的承诺；
E.保理融资申请人终止营业或者发生破产、解散、歇业、停业、关闭或被撤销等事件；
F.保理融资申请人经营、财务状况严重恶化；
G.保理融资申请人在与银行进行的其他信贷、贸易金融等业务中出现逾期、垫款、欠息等行为，或在与银行签订的其他合同项下违约；
H.在本合同有效期限内，保理融资申请人明确表示或者以自己的行为表明其不能按或未按本合同的约定履行义务；
I.保理融资申请人违反了本合同项下的任何其它约定，或发生了银行认为将会严重不利地影响其在本合同项下权利的其他事件。
（（ 3 ））无需事先征得保理融资申请人同意，银行可将本合同项下的债权转让给任何第三方，并通知保理融资申请人。
合同合同 2 约 定兜底条款：：
（（ 1 ））反反 转让 条款条款：：发生下列情形之一时，银行有权将未受偿但已受让的迪链凭证项下对应的应收账款无条件反转让给保理融资申请人，与该应收账款有关的一切权利亦被同时转让给保理融资申请人：
A.因保理融资申请人违反本合同相关陈述和/或承诺和/或保证；
B.银行未受偿但已受让的迪链凭证项下对应的应收账款发生商业纠纷；
C.保理融资申请人未在约定期限内向保理商支付还款资金的；
D.监管机关、政府有关部门就本合同所涉及的迪链凭证及其项下的应收账款认定融资申请人/保理商违反相关政策、追究融资申请人/保理商责任或责令融资申请人/保理商撤销交易时，或迪链凭证及其项下的应收账款转让收到国家监管部门质疑、质询、追究合规性等；
E.发生其他非信用风险影响保理商实现债权的情形。
F.保理商认为需要进行反转让的其他情形。
（（ 2 ）） 违约 条款条款：：本合同任何一方违反本合同的约定,视为该方违约,违约方应当依法或依本合同的约定承担相应的违约责任,发生下列情形之一的，均视为融资申请人在本合同项下的违约：
A.保理融资申请人未履行本合同、《用户协议》项下义务或违背其在本合同、《用户协议》项下所作的陈述、保证或承诺；
B.保理融资申请人利用虚假合同，以无实际贸易背景的债权办理本合同项下迪链保理融资业务，套取保理商资金。
C.未经银行书面同意，保理融资申请人有下列行为且导致其资信状况明显降低的：进行任何形式的分立、合并、承包经营等企业改制、以出租、出售、承包、转移或抵押等方式处分资产；
减少注册资本、改组、重组、变更股东或隶属关系；为第三人利益提供担保或为第三人债务承担任何责任。
D.保理融资申请人有下列情形之一的：发生解散、破产、对外重大违约、未能履行到期债务或重大侵权行为；全部或部分财产发生毁损，或被查封、扣压、冻结、没收、拍卖、变卖、征用，或被他人合法或非法占有；被起诉、索赔、制裁或债务被宣布加速到期。
E.确有证据表明保理融资申请人有下列情形之一的：经营状况严重恶化；转移资产、抽逃出资，以逃避债务；丧失商业信誉；有丧失或者可能丧失履行债务能力的其他情形。
合同 3 约定兜底条款：
（（ 1 ））回回 购 条款条款：：发生下列情形之一时，银行有权要求保理融资申请人在应收账款到期日前回购部分或全部已受让应收账款。
A.银行受让《保理融资清单》所列应收账款后，发现其中有不合格应收账款的；
B.应收账款全部或部分被司法或行政机关采取查封、冻结、执行等强制措施的；
C.银行已受让应收账款，但因保理融资申请人或迪链平台原因无法完成迪链转让手续的；
D.迪链债务人还款时未按约定将应付账款付至应收账款回款账户，而付至保理融资申请人账户或通过其他形式付给保理融资申请人，同时保理融资申请人未转付至应收账款回款专户的；
E.商务合同买方因货物损失、质量瑕疵等拒付或少付货款的；
F.保理融资申请人在未征得银行同意的情况下对部分应收账款债权进行减免、抵销，或保理融资申请人不同意银行对迪链债务人的催收方式和安排的；
G.保理融资申请人和基础合同买方在未征得银行同意的情况下变更商务合同，或保理融资申请人或基础合同买方声明或以自己的行动表明其将不履行商务合同项下主要义务的；
H.保理融资申请人与基础合同买方或其他第三方产生贸易纠纷（包括但不限于质量、技术、服务方面的贸易纠纷）、债务纠纷和债务追索，并导致应收账款未能按期回收的；
I.保理融资申请人出现生产经营困难、财务状况恶化等可能影响其履行回购应收账款义务的情形的；
J.合同约定保理融资申请人应当提前回购应收账款的其他情形。
合同 4 约定兜底条款：
（ 1 ）回购条款：在下列任何一种情况发生时，保理银行有权要求融资申请人立即回购相应的迪链，并支付逾期支付违约金及费用，或依法对融资申请人进行追索：
A.保理融资申请人与核心企业基础交易存在虚假、不合法等可能影响迪链兑付或者套取融资款情形的；
B.保理融资申请人与核心企业基础交易发生争议，致使核心企业对本合同项下应收账款的偿还提出异议，进而拒付、少付或者在承诺付款日的下一个工作日后仍未付款的；此处所指争议是指相关的货物/标的物、发票或其他事由出现争议而造成核心企业拒绝支付迪链，提出反索或抵销或类似行为，或核心企业因任何原因被国家有权机构限制支付迪链。
C.保理融资申请人与核心企业基础交易被任何第三方主张权利或提出抗辩；
D.核心企业未按迪链平台业务规则办理迪链支付，保理融资申请人收到迪链项下付款但未全额转付给银行；
E.本合同签订后，银行发现保理融资申请人被用以办理无追索权保理业务的应收账款不符合本合同约定的条件；
F.保理融资申请人发生违反本合同约定的情形。
相相关关理理 论 ：：
应收账款保理是常见的金融资产转移方式。对保理涉及的标的应收账款能否终止确认，实质上也就是判断其所有权上主要风险和报酬是否转移给保理商，以及是否放弃了对标的应收账款的控制权。对此需要注意：并不能简单地依据保理合同形式上为“无追索权”即认为被保理的标的应收账款满足终止确认条件。
实务 中中 “ 无追索无追索 权 保理合同 ” 无法无法 实现应 收收 账 款款 终 止止确确 认 的若干常 见 情形情形：：
1 、保理合同约定在应收账款实际收回之前，均需按应收账款的原始金额和一定的利率（基本相当于市场利率）向保理商支付利息或资金占用费，且无期限长度或金额的封顶限制。
2 、保理合同对“商业纠纷”概念作出扩大化解释，将涉及债务人信用风险的事项也纳入“商业纠纷”范畴，或者不恰当地授予保理商裁定“商业纠纷是否合理”的自由裁量权；或者对“债务人信用风险”的概念作出不恰当的严格限定。
3 、保理合同约定触发回购义务的情形不限于标的应收账款存在瑕疵（即，不是法律上认可的具有强制执行效力的债权），而包括了因为债务人信用风险或其他原因导致在一段时间内未能收回的情形。
4 、保理合同约定申请人需向保险公司投保信用保险，并以有效的信用保险合同的成立和存续作为承接该项保理业务的前提，且约定被保险公司拒赔或属于免赔范围的坏账损失仍需由申请人承担，即保理商完全是基于信用保险而承接该项保理业务，但并未向申请人提供任何增信。
5 、保理合同约定的应收账款收购款包括“基本收购款”和“追加收购款”两部分，其中“基本收购款”在合同成立、应收账款完成交割时支付，但“基本收购款”占标的应收账款面值的比例远低于【1-标的应收账款的预计最终坏账率】（如：预计最终坏账率低于5%，但基本收购款为面值的80%或90%）。同时约定：根据后续应收款项的实际收回情况支付“追加收购款”。
6 、合同中约定在发生债务人信用风险事件时，保理申请人有义务按照应收款项的“公允价值”回购该应收款项。但存在以下问题：（ 1 ）合同约定的“公允价值”计算方法不符合《企业会计准则第 39 号——公允价值计量》的规定；或者（ 2 ）合同约定的“公允价值”仅仅是合同成立日或者最初基准日的公允价值，未根据合同成立后债务人信用状况的变化、市场利率和收益率的波动等因素而相应调整。
7 、保理商权限的约定具有随意性，保理商自由裁量权过大，可能导致保理商单方面对已接受保理的应收账款停止保理服务。
实务 中中 “ 无追索无追索 权 保理合同 ” 不影不影响响判断判断 应 收收 账 款款 终 止止确确 认 的若干常 见 情形情形：：
1 、保理合同约定的回购义务仅限于针对发生商业纠纷等表明标的应收账款本身存在瑕疵（即这些应收账款本身不是法律上具有强制执行效力的债权）的情形（买方因产品质量问题、交货时间问题等为理由，认为卖方违约，依据商务合同中的违约责任条款，拒绝支付货款的情形）；
2 、保理合同通常约定，当商务合同项下出现履约纠纷的情况，导致标的应收账款不能成为法律上具有强制执行效力的债权时，保利银行有权将其反转让给保理申请人，此类“反转让”、“交叉违约条款”、“预期违约条款”更多的是一项与标的应收款项的信用质量无直接关系的一般保护条款，如果保理申请人可以合理估计发生此类情况的可能性极低，则该类条款不会构成不能终止确认标的应收账款的实质性障碍。
企企 业观 点及点及 项 目目 组结论 ：：
企业认为本案例中核心企业为比亚迪，属于优质公司，与其发生商务纠纷、回购等的可能性不大，且基于实务中“无追索权保理合同”不影响判断应收账款终止确认的若干常见情形所述第 1 、 2点判断该迪链应收账款应可以终止确认，项目组基本同意企业的处理，
问题 ：： 请问 上述判断是否准确？确？合同合同 1、 2、 3、 4 是否均符合 终 止止确确 认 条件条件？？

回答人：chenyiwei
主帖所列合同条款中，反转让条款触发的条件包括“F.保理商认为需要进行反转让的其他情形”，即把是否进行反转让的自由裁量权授予保理商，这一条款可能导致其他“无追索权”条款被架空，应当要求删除改条款，以避免日后不必要的纠纷。
除了该条款之外，其他未发现明显的导致被保理的应收账款不能终止确认的情形。

提问人：Cheuk2 时间：2022-09-15 11:37:44
感谢陈版主的答复，还有个疑问和您确认一下：“合同 1 约定兜底条款(2)违约条款：I.保理融资申请人违反了本合同项下的任何其它约定，或发生了银行认为将会严重不利地影响其在本合同项下权利的其他事件。”
问题 ：：
1 ）以上条款也不属于“自由裁量权授予保理商，这一条款可能导致其他“无追索权”条款被架空”的情形吗？
2 ）是否回购、反转让或违约条款里标注“融资申请人发生违反本合同约定其他情形则需回购/反转让/违约”（特别强调“本合同”）就不属于“保理商自由裁量权过大”，而仅说明“保理商认为需要回购/反转让/违约的其他情形”（没有局限在“本合同”，范围较大）就属于“保理商自由裁量权过大”？

回答人：chenyiwei
是否加入“本合同”的影响要结合具体语境来看。不能一概而论。

回答人：chenyiwei
如果是否影响银行的权利可由银行单方面判定，则也属于“自由裁量权授予保理商，这一条款可能导致其他“无追索权”条款被架空”的情形。